【裁判字號】    95,上更(二),1
【裁判日期】    950727
【裁判案由】    偽造文書
【裁判全文】
臺灣高等法院高雄分院刑事判決       95年度上更(二)字第1號
上  訴  人
即  被  告  乙○○
選任辯護人  楊四海律師
上列上訴人因偽造文書等案件，不服臺灣高雄地方法院88年度訴
字第1044號中華民國88年10月18日第一審判決（起訴案號：臺灣
高雄地方法院檢察署87年度偵字第25460 號），提起上訴，經判
決後，由最高法院第2次發回更審，本院判決如下：
     主  文
原判決關於乙○○部分撤銷。
乙○○無罪。
     理  由
一、公訴意旨略以：(一)被告乙○○自84年間，在其高雄縣路竹鄉
    ○○路218 巷5 號住處內，自任會首，分別召集附表一所示
    丙組及丁組民間互助會。竟於附表三所示之87年1 月15日及
    同年3 月15日，先後假冒會員林美蓉（現改名丁○○）之名
    義，詐標會款新台幣（下同）18萬4,000 元及17萬1,600 元
    ，共計35萬5,600 元。(二)被告於附表一丙組互助會進行中，
    冒用「壬○○」名義標取丙組互助會會款，另於丁組互助會
    進行中，冒用「丙○○」及「辛○○」名義標取丁組互助會
    會款。(三)被告與已判刑確定之胞妹李素秋，因其等召集之民
    間互助會均遭會員倒會，無力承擔會款，竟於附表一所示之
    甲組及乙組互助會進行中，基於共同犯意連絡，推由李素秋
    自86年5 月20日起至87年8 月20日止，假冒附表二所示李素
    娥、己○○、庚○○、甲○○○、辛○○等會員，冒標附表
    二所示之會款，共計224 萬元。另又於附表一所示乙組互助
    會，向會員辛○○等人詐取會首款，共計38萬元。因認被告
    有犯刑法第216 條、第210 條之行使偽造私文書及刑法第33
    9 條第1 項之詐欺罪嫌。
二、按犯罪事實應依證據認定之，無證據不得推定其犯罪事實，
    又不能證明被告犯罪者，應諭知無罪之判決，刑事訴訟法第
    154 條第1 項、第301 條第1 項分別定有明文。又認定不利
    於被告之事實，須依積極證據，苟積極證據不足為不利於被
    告事實之認定時，即應為有利於被告之認定，更不必有何有
    利之證（最高法院30年上字第816 號判例參照）。
三、公訴人認被告乙○○有犯前開連續行使偽造私文書、詐欺罪
    嫌，係以告訴人辛○○於偵查中之指訴，證人壬○○、丙○○、戊○○於偵查中之指證，並有卷附之互助會單多分可稽
    ，為其論據。訊據被告堅決否認有前開犯行，辯稱：林美蓉
    有參加丁組之互助會4 會，其中兩會她自己標取，附表三之
    兩會是她同意借我標的，事後我開本票給她，並無冒標之情
    。而壬○○參加丙組互助會2 會，其中1 會他在86年1 月10
    日得標，另1 會係尾會；丁組互助會部分，我並未冒用壬○○、丙○○、辛○○及戊○○名義標取會款。至於附表一所
    示甲組及乙組之互助會是我妹妹李素秋所召集，與我無涉。
    而後來因遭會員倒會，無力承擔，不得已才止會，並無不法
    之情事等語。
四、經查：
  (一)證人林美蓉於原審結證：我有參加丁會互助會4 會，我自己
    標2 會，另有2 會活會。當日我原本打電話要乙○○寄標，
    乙○○要向我借標，他有簽發本票給我，是付活會的錢，是
    他把我2 個會借標，我沒有同意借她標，他簽本票要付我錢
    是87年8 月24日及87年9 月24日2 張本票等語（見原審卷第
    58 頁 背面）。於本院審理時又結證：我剩下的兩會有借給
    被告標，標到錢由她來用，她開本票給我等於向我借錢。被
    告開給我的本票不只一審所陳述的那兩張本票。被告是陸續
    按月開了幾十張本票給我，每張本票都是兩萬元等語（見本
    院卷第80、87頁）。
  (二)由上觀之，證人林美蓉前後之證述雖略有不同，惟被告事先
    既有向林美蓉表示借標，林美蓉於原審雖證述沒有同意被告
    借標，然被告標取會款之後，確有簽發本票交予林美蓉收執
    ，林美蓉事後既收受被告交付之本票，應可認為林美蓉後來
    仍有同意被告借標，否則林美蓉豈有願意收受被告簽發之本
    票之理？此外，復有證人林美蓉於本院所提出之被告簽發之
    本票影本14張可資佐證。足證被告確有經林美蓉之同意始標
    取會款，並無冒名詐標會款之情事，至為明確。被告此部分
    犯罪尚屬不能證明。
五、又查：
  (一)丙組互助會部分，證人壬○○於原審中證稱：「我有參加丙
    組之互助會2 會，1 會於86年1 月10日我標得會款，1 會係
    尾會。」等語（見原審卷第60頁背面），足認被告乙○○並
    未冒用壬○○名義標取丙組互助會款，至為明顯。
  (二)丁組互助會部分，證人丙○○於原審證稱：「我參加丁會2
    會（乙○○是會頭），我都是電匯給他，87年5 月份我有用
    電話要標4,000 元，但他跟我說有人要標4,100 元，但辛○○他們有在場說當天是以4,000 元得標。」（見原審卷第30
    頁）、「我是參加丁組的2 會，我在87年5 月份要標會，以
    4,000 元為標息，開標後會首說是戊○○以4,100 元標得會
    款，我事後問戊○○，他說他沒有標，我才知道會首搞鬼，
    後來他就安排我87年8 月、9 月份由我得標，他只是開估價
    單給我，從87年8 月份以後他就沒有再開標了，我8 月份有
    去找他，他開了87年8 月份、及9 月份的估價單給我，他還
    欠我49萬未還。」等語（見本院上訴卷第151 頁）；證人施
    朝明於原審中證稱：「我是參加乙○○的丁會，是86年9 月
    以2,600 元得標，另1 會87年5 月15日有辛○○要與我競標
    ，是辛○○告訴我丙○○以4,000 元競標而我以3,000 元標
    ，是因辛○○去找乙○○說他要以3,000 元收此標，後來結
    果我6 月15日以3,000 元得標，但並沒有收到會款。」等語
    （見原審卷第58頁）；又證人戊○○於本院前審調查中證稱
    ：「我在87年6 月標3,200 元，丙○○出4,000 元標，但乙○○說是我得標，我也很奇怪，因辛○○也說是他得標的等
    語。」、「林美容曾打電話給我確認有無標會，而乙○○曾
    要求我告訴其他會員，我有標，我也覺得很奇怪。」等語（
    見本院上訴卷第76頁、第77頁）；另告訴人辛○○證稱：「
    我事先並沒有標取87年5 月份的會。」等語（見本院上訴卷
    第152頁）。
  (三)依證人丙○○、戊○○及辛○○之上開證述，足認被告乙○○邀集之丁組互助會，於87年5 月間有丙○○、戊○○等人
    出面競標，而告訴人辛○○在該五月份競標後，因發覺丁組
    互助會有問題，遂向會首乙○○要求當月由其取得會款，遂
    由告訴人辛○○名義取得該5 月份會款，又87年6 、7 月份
    證人施朝明及丙○○均有繼續以電話競標，告訴人辛○○也
    查知丁組會有問題，被告乙○○遂將6 月份分配給競標者戊○○、7 月份分配給非競標者辛○○，8 、9 月份尾會分配
    給丙○○，然因被告乙○○均未將會款完全交給得標者或分
    配給得標者，致尾會結束，尚有多人未收到會款之情形，經
    查並無積極證據足證被告乙○○有冒用壬○○、丙○○及辛○○等人名義標取會款之情事，被告乙○○此部分犯罪尚屬
    不能證明。
六、再查：
  (一)被告與李素秋共同冒標附表二甲組互助會會款部分：被告與
    李素秋2 人雖係姊妹，然分別住在高雄縣路竹鄉○○路328
    號、路竹鄉○○路218 巷五號，並非毗鄰而居，且均已各自
    成家，彼等甲組、丁組互助會會員除告訴人辛○○重複外，
    其餘會員均不相同，有該甲組、丁組互助會單在卷足按，且
    其2 人互相支援收取會款一事，除為告訴人陳明外，亦無其
    他會員為如此之證述，並為被告李素秋所否認，至李素秋就
    甲組互助會冒標及止會之時間雖與被告止會之時間相近，然
    此尚難推定被告與李素秋有何共犯關係，而李素秋雖於卷附
    錄音帶譯文中供承其冒標的會款是要給乙○○使用等語，然
    此應認係李素秋見乙○○經濟窘迫，基於姊妹之情誼，為幫
    忙其姊舒困，而自行冒標甲會會款後供乙○○使用。惟尚無
    證據足證被告就附表二李素秋冒標互助會之犯行，有何犯意
    聯絡及行為分擔，自難以共犯刑責相繩，被告此部分犯罪，
    尚屬不能證明。
  (二)被告與李素秋共同詐取附表一乙組互助會會首款部分：查附
    表一乙組互助會係同案被告李素秋所召集，已經其供明在卷
    ，並有卷附之乙組互助會單影本在卷可稽，乙組互助會既係
    李素秋所召集，自與被告無涉。此外，又查無其他確切證據
    足證被告有共同詐取乙組互助會會首款之犯行，被告此部分
    犯罪，尚屬不能證明。
七、綜上所述，被告所辯各情，尚堪採信。此外，復查無其他確
    切之證據足證被告有公訴人所指之犯行，依前開判例之意旨
    ，應認不能證明被告犯罪。原審未予詳查，遽為被告科刑之
    判決，尚有未當。被告上訴意旨，指摘原審此部分判決不當
    ，為有理由，自應由本院將原審此部分判決撤銷，另為被告
    無罪之諭知。
據上論斷，應依刑事訴訟法第369 條第1 項前段、第364 條、第
301條第1 項，判決如主文。
本案經檢察官林惠到庭執行職務。
中    華    民    國    95    年    7     月    27    日
                  刑事第三庭    審判長法  官  周賢銳
                                      法  官  黃仁松
                                      法  官  謝宏宗
以上正本證明與原本無異。
檢察官如不服本判決應於收受本判決後10日內向本院提出上訴書
狀，其未敘述上訴理由者，並得於提起上訴後10日內向本院補提
理由書狀（均須按他造當事人之人數附繕本）「切勿逕送上級法
院」。
中    華    民    國    95    年    7     月    28    日
                                     書記官   熊惠津
附表一
┌───┬───┬────────┬───┬────┬─────┐
│編 號 │會  首│會      期      │會員數│每期會款│備  註    │
│───┼───┼────────┼───┼────┼─────┤
│甲    │李素秋│84年8 月20日至87│38    │20,000元│每月20日開│
│      │      │年9月20日       │      │        │標1 次，採│
│      │      │                │      │        │外標制    │
├───┼───┼────────┼───┼────┼─────┤
│乙    │李素秋│87年3 月10日至90│41    │10,000元│每月10日開│
│      │      │年1月10日       │      │        │標，採內標│
│      │      │                │      │        │制        │
├───┼───┼────────┼───┼────┼─────┤
│丙    │乙○○│84年9 月10日至87│32    │10,000元│每月10日開│
│      │      │年4月10日       │      │        │標，採內標│
│      │      │                │      │        │制        │
├───┼───┼────────┼───┼────┼─────┤
│丁    │乙○○│84年12月5 日至87│36    │10,000元│每月15日開│
│      │      │年11月15日      │      │        │標，採內標│
│      │      │                │      │        │制        │
└───┴───┴────────┴───┴────┴─────┘
附表二
┌─┬─────┬────┬────┬─────┬─────┬────┐
│編│互助會    │被冒標之│冒標利息│冒標金額( │冒標會次  │冒標日期│
│號│          │會    員│(新台幣)│新台幣)   │          │        │
├─┼─────┼────┼────┼─────┼─────┼────┤
│甲│84年8 月20│李素娥  │5,000元 │340,000元 │第22會    │86.5.20 │
│  │日至87年9 ├────┼────┼─────┼─────┼────┤
│  │月20日之  │己○○  │5,500元 │340,000元 │第23會    │86.6.20 │
│  │20,000元會├────┼────┼─────┼─────┼────┤
│  │          │庚○○  │6,000元 │340,000元 │第24會    │86.7.20 │
│  │          ├────┼────┼─────┼─────┼────┤
│  │          │甲○○○│7,000元 │280,000元 │第28會    │86.11.20│
│  │          ├────┼────┼─────┼─────┼────┤
│  │          │甲○○○│7,000元 │280,000元 │第29會    │86.12.20│
│  │          ├────┼────┼─────┼─────┼────┤
│  │          │甲○○○│5,500元 │260,000元 │第31會    │87.2.20 │
│  │          ├────┼────┼─────┼─────┼────┤
│  │          │辛○○  │5,000元 │220,000元 │第34會    │87.5.20 │
│  │          ├────┼────┼─────┼─────┼────┤
│  │          │甲○○○│5,000元 │180,000元 │第37會    │87.8.20 │
├─┴─────┴────┴────┴─────┴─────┴────┤
│甲會冒標金額：2,240,000元                                           │
└──────────────────────────────────┘
附表三
┌─┬─────┬───┬────┬─────┬────┬────┐
│編│互助會    │借  標│借標利息│借標金額( │借標會次│借標日期│
│號│          │之會員│(新台幣)│新台幣)   │        │        │
├─┼─────┼───┼────┼─────┼────┼────┤
│丁│84年12月15│林美蓉│2,000元 │184,000 元│第14會  │87.1. │
│  │日至87年11│（現改│        │          │        │        │
│  │月15日之  │名林紫├────┼─────┼────┼────┤
│  │10,000元會│筠）  │2,200元 │171,600 元│第16會  │87.3.15 │
│  │          │      │        │          │        │        │
│  │          │      │        │          │        │        │
└─┴─────┴───┴────┴─────┴────┴────┘
                                                     Ｆ


司法院資訊處製作；財團法人民間司法改革基金會備份。
